【裁判字號】    99,交聲,3083
【裁判日期】    990819
【裁判案由】    聲明異議
【裁判全文】
臺灣臺中地方法院交通事件裁定        99年度交聲字第3083號
原處分機關  交通部公路總局臺中區監理所
異  議  人
即受處分人  甲○○
上列受處分人因違反道路交通管理處罰條例案件，對於交通部公
路總局臺中區監理所民國99年7月19日所為之裁決（原處分案號
：中監違字第裁60-Z3A013872號裁決書），聲明異議，本院裁定
如下：
    主  文
原處分關於罰鍰新臺幣肆萬玖仟伍佰元部分撤銷。
前項撤銷部分，甲○○不罰。
其餘異議駁回。
    理  由
一、原處分意旨略以：異議人即受處分人（下稱受處分人）甲○
    ○駕駛Ｂ七─三九五七號自用小客車，於民國九十八年六月
    四日二時二十五分許，在國道一號北上一七八．三公里處，
    因「酒精濃度過量駕車，經儀器測定呼氣酒精濃度０．六一
    ｍｇ／Ｌ，涉公共危險」違規，經內政部警政署國道公路警
    察局第三警察隊依違反道路交通管理處罰條例第三十五條第
    一項第一款舉發。本案緩起訴業於九十九年六月二十二日期
    滿，原處分機關遂於九十九年七月十九日依照違規事實以中
    監違字第裁六０─Ｚ三Ａ０一三八七二號裁決書處罰鍰新臺
    幣（下同）四萬九千五百元、並吊扣駕駛執照十二個月，施
    以道安講習，逾期依裁決書處罰主文規定裁處。按刑事訴訟
    法所規定之緩起訴處分乃附條件之不起訴處分，本質上為不
    起訴處分之一種，此觀該法第二百五十六條之規定自明；至
    檢察官為緩起訴處分時，依刑事訴訟法第二百五十三條之二
    第一項規定，徵得被告之同意，對被告所為之指示及課予之
    負擔，乃屬一種特殊之處遇措施，並非刑罰，故刑事案件經
    檢察官為緩起訴處分確定後，應視同不起訴處分確定，且受
    處分人確定免於受刑事訴追，則依行政罰法第二十六條第二
    項規定，自得依違反行政法上義務規定裁處之等語。
二、聲明異議意旨則以：依據行政罰法第二十六條規定，一行為
    同時觸犯刑事法律及違反行政法上義務規定者，依刑事法律
    處罰之。本人業經法院被判緩起訴處分，並已繳納五萬元在
    案，而監理機關另要向本人處罰行政罰鍰四萬九千五百元，
    並執行吊扣駕照，實無再一事二罰處行政罰之必要，請撤銷
    行政罰鍰四萬九千五百元，以維持公平正義原則；另本人因
    工作需求，需駕駛小客車來往公司與廠商，若吊扣駕照，將
    影響工作和生計，願意以繳付罰鍰代替吊扣駕照等語。
三、按汽車駕駛人飲用酒類或其他類似物後其吐氣所含酒精濃度
    超過每公升０．二五毫克或血液中酒精濃度超過百分之０．
    ０五以上者，不得駕車，道路交通安全規則第一百十四條第
    二款固定有明文。又汽車駕駛人，駕駛汽車經測試檢定有酒
    精濃度超過規定標準者，處新臺幣一萬五千元以上六萬元以
    下罰鍰，並當場移置保管該汽車及吊扣其駕駛執照一年，道
    路交通管理處罰條例第三十五條第一項第一款亦有明定。次
    按一行為同時觸犯刑事法律及違反行政法上義務規定者，依
    刑事法律處罰之；但其行為應處以「其他種類行政罰」或得
    沒入之物而未經法院宣告沒收者，亦得裁處之；前項行為如
    經不起訴處分或為無罪、免訴、不受理、不付審理之裁判確
    定者，得依違反行政法上義務規定裁處之，行政罰法第二十
    六條定有明文，此乃一行為同時造成刑罰法律與行政秩序罰
    規定發生競合適用之關係時，基於「一事不二罰」之法理，
    經由立法程序確立應以刑罰優先為原則，避免行為人承受過
    度且重複之處罰。此觀該條立法理由明確揭示；「一行為同
    時觸犯刑事法律及違反行政法上義務規定時，由於刑罰與行
    政罰同屬對不法行為之制裁，而刑罰之懲罰作用較強，故依
    刑事法律處罰，即足資警惕時，實無一事二罰再處行政罰之
    必要。且刑事法律處罰，由法院依法定程序為之，較符合正
    當法律程序，應予優先適用。但罰鍰以外之沒入或其他種類
    行政罰，因兼具維護公共秩序之作用，為達行政目的，行政
    機關仍得併予裁處，故為第一項但書規定。」，其理益明。
    是以前揭行政罰法中刑事法律處罰優先且不再處以行政秩序
    罰之目的，既係因為行為人已接受刑罰而足資警惕，且已發
    生懲罰之作用，即無使行為人陷於雙重處罰之不利益，則關
    於刑事法律處罰之範圍自應採取實質認定，凡刑事實體法或
    程序法中所規定客觀上剝奪行為人生命、自由、財產權利，
    主觀上亦因制裁之嚴厲性、痛苦性，其強度足以造成心理強
    制而間接達成矯正教化目的之處遇手段，皆應納入其中，而
    不以形式上符合刑法第三十二條至第三十四條所定主刑及從
    刑種類者為限，始與前揭法律規範之意旨相符。再按刑事訴
    訟法第二百五十三條之二規定，檢察官為緩起訴處分，得命
    被告於一定期間內履行「向公庫或指定之公益團體、地方自
    治團體支付一定之金額」，此一命被告為金錢給付的部分，
    應得被告之同意。命被告為金錢給付部分，並得為民事強制
    執行名義。檢察官課被告以上之負擔，由於此負擔雖非「刑
    罰」但性質上可謂實質的制裁，且造成被告權利受限制的影
    響。則受處分人上開違反刑事法律禁止規範之犯罪事實既已
    明確，僅因檢察官採取緩起訴處分之替代性刑事處遇手段，
    未將該案逕行起訴或聲請簡易判決處刑，致其後適用之刑事
    訴訟程序有所區別，然就受處分人負有支付一定金額予檢察
    官指定機構之義務觀察，其如未在上開指定期間內確實履行
    義務，依刑事訴訟法第二百五十三條之三第一項第三款之規
    定，受處分人將遭受撤銷緩起訴處分之不利益；反之，倘其
    確實遵守並履行各項緩起訴條件，除非合於刑事訴訟法第二
    百六十條所定情形之一，否則受處分人即無再就同一案件遭
    受刑事訴追之虞。從而，受處分人已因上開緩起訴處分而剝
    奪其財產權，主觀上前揭金錢給付義務亦具有強制性、懲罰
    性，雖不若易科罰金係以支付金錢作為自由刑之替代，惟經
    由緩起訴處分條件之履行使其免於遭檢察官發動起訴程序，
    仍具有替代刑罰之效果，廣義而言，應屬前揭所稱之「實質
    刑事法律處罰」，而有行政罰法第二十六條第一項「一事不
    二罰」規定之適用。至於交通部九十五年七月十七日交路字
    第０九五０００六九八六號函雖謂：緩起訴乃附帶條件的不
    起訴處分，亦即是不起訴的一種、臺灣臺中地方法院檢察署
    九十五年六月七日中檢惠文字第０九五一０００二八四號函
    援引之法務部九十五年五月二十五日法律字第０九五０七０
    ０三九三號函雖亦謂：行政罰法第二十六條第二項所稱「不
    起訴處分」包括「緩起訴處分」在內等語，惟該項乃例外得
    裁處行政秩序罰之補充規定，參諸該條文係將「不起訴處分
    」、「無罪」、「免訴」、「不受理」、「不付審理」等不
    能證明刑事被告犯罪或未曾使其實際接受刑罰之情形逐一臚
    列，顯然與該條第一項所指發生處罰競合之前提要件尚有未
    合，故有第二項仍依違反行政法上義務規定裁處之必要。而
    緩起訴處分既非不能證明行為人之犯罪事實，且有支付一定
    金額之實質處罰，自與上開行政罰法第二十六條第二項列舉
    之不起訴處分等情形迥然有別，仍無從遽為比擬而為相同之
    處置。如若不然，則刑事被告如經法院循審判程序判處罰金
    或得以易科罰金之拘役或有期徒刑，均得以援用行政罰法第
    二十六條第一項之規定，免於處以行政秩序罰之雙重不利益
    ；至於藉由緩起訴處分而節省司法資源者，在基於實質懲罰
    目的而其財產權遭受剝奪之餘，反而仍須繳納一定金額之行
    政罰鍰，其結果勢必降低刑事被告接受緩起訴處分之意願，
    而反噬緩起訴處分替代繁複刑事審判程序之制度性機能。準
    此以言，行政罰法第二十六條第二項既未將緩起訴處分列舉
    其中，本於「例外規定從嚴解釋」之法理及前揭說明，自不
    能將條文中「不起訴處分」之範圍，擴及於性質顯不相同之
    「緩起訴處分」。
四、經查：受處分人前時地酒駕違規經警舉發一節，受處分人並
    不否認，且有舉發違反道路交通管理事件通知單影本一份在
    卷可參，而受處分人酒後駕車行為，因同時犯刑法第一百八
    十五條之三之公共危險罪，經臺灣臺中地方法院檢察署檢察
    官於斟酌受處分人之犯後態度及公共利益之維護後，認以緩
    起訴處分為適當，乃於九十八年六月五日以九十八年度速偵
    字第二二三四號為緩起訴處分，並於處分書中載明緩起訴期
    間為一年，另於收受執行緩起訴命令通知書之日起一個月內
    向臺中縣政府支付五萬元（用於暑期營養餐券），受處分人
    並已依該處分書之內容履行，有該緩起訴處分書、臺灣臺中
    地方法院檢察署檢察官執行緩起訴處分命令通知書及臺中縣
    政府收入繳款書影本各一份在卷可稽。足見受處分人上開遭
    裁處罰鍰四萬九千五百元行政罰之酒駕行為係在行政罰法生
    效施行後，自應適用上開行政罰法之規定。基此，受處分人
    上述酒後駕車違規之情事，其違反行政法上義務而受罰鍰四
    萬九千五百元，依行政罰法第二十六條第一項首段規定，即
    應依刑事法律處罰之，不再援依上揭道路交通管理處罰條例
    等規定裁罰之。至於吊扣駕駛執照部分，則係預防將來再犯
    危險之管制罰，而有別於前揭針對已發生違規事實科處罰鍰
    之行政秩序罰，屬行政罰法第二十六條第一項但書所稱之「
    其他種類行政罰」。本件受處分人確有上述酒後駕車之違規
    事實，是就此違反行政秩序規定之部分，依前揭規定，原處
    分機關自不得就該同一違規事實再處以「罰鍰」，然仍應科
    處罰鍰以外之行政罰（即吊扣駕駛執照）。是原處分機關依
    道路交通管理處罰條例第三十五條第一項第一款規定，吊扣
    其駕駛執照，自無不合。
五、綜上所述，原處分機關交通部公路總局臺中區監理所上開罰
    鍰之行政裁罰，即有未洽，受處分人之異議為有理由，故就
    此部分之原處分應予撤銷，並諭知受處分人此部分不罰。至
    受處分人請求吊扣駕駛執照部分改以罰鍰替代云云，觀諸前
    揭道路交通管理處罰條例第三十五條第一項第一款規定可知
    ，原處分機關就受處分人上開違規情形所為吊扣駕駛執照處
    分並無行政裁量權。從而，原處分機關裁處吊扣駕駛執照部
    分，核無違誤，受處分人此部分異議為無理由，應予駁回。
據上論斷，應依道路交通管理處罰條例第八十七條第二項，道路
交通案件處理辦法第十九條、第二十條，裁定如主文。
中    華    民    國    99    年    8    月    19    日
                  交通法庭    法  官  陳  葳
上正本證明與原本無異。
如不服本裁定，應於送達後五日內，向本院提出抗告狀。
                              書記官  張雅如
中    華    民    國    99    年    8    月    19    日

司法院資訊處製作；財團法人民間司法改革基金會備份。
